【裁判字號】    97,台上,949
【裁判日期】    970515
【裁判案由】    清償借款
【裁判全文】
最高法院民事判決              九十七年度台上字第九四九號
上  訴  人  名威電腦股份有限公司
法定代理人  丙○○
訴訟代理人  呂康德律師
參  加  人  甲○○
訴訟代理人  陳昆明律師
被 上訴 人  晶量半導體股份有限公司
法定代理人  乙○○
上列當事人間請求清償借款事件，上訴人對於中華民國九十六年
八月七日台灣高等法院第二審更審判決（九十六年度重上更(一)字
第三八號），提起上訴，本院判決如下：
    主  文
原判決關於命上訴人給付暨該訴訟費用部分廢棄，發回台灣高等
法院。
    理  由
本件被上訴人主張：上訴人之原名稱為晶瑞科技顧問管理股份有
限公司（下稱晶瑞公司），以參加人甲○○為負責人，先後於民
國九十二年一月三日、三月四日及七日，向伊借款新台幣（下同
）一千五百萬元、四百萬元、一百六十萬元，計二千零六十萬元
（下稱系爭借款）。伊已將該款項匯入晶瑞公司設於世華銀行之
帳戶內，使上訴人受有利益。嗣經伊催告返還，均未獲支付，致
伊受有損害。爰依消費借貸及（追加）不當得利之法律關係，求
為命上訴人給付一千三百五十萬元及自訴狀繕本送達翌日（九十
三年五月十九日）起加付法定遲延利息之判決（被上訴人原請求
二千零六十萬元本息。原審認定其中七百十萬元業經參加人清償
，已就該清償部分，為被上訴人敗訴之判決確定）。
上訴人則以：伊自九十一年間起擔任被上訴人之財務顧問管理公
司，負責其資金調度、募集及增資等事務，因斯時伊公司負責人
即參加人同時為被上訴人之財務長，故雙方資金往來之結算，向
採就一定期間內之匯款差額，由一方補足之方式，以達債權債務
之平衡。系爭款項即係兩造依此方式結算後，由被上訴人匯予伊
之差額款項，性質上為被上訴人對於伊之「還款」，非伊向被上
訴人之「借款」。縱認係借款，亦屬參加人個人之行為，與伊公
司無關。且被上訴人已於九十三年九月一日與參加人簽訂協議書
（下稱系爭協議書），由參加人承擔該借款債務，被上訴人猶請
求伊清償借款，仍屬無據等語，資為抗辯。至於參加人則稱：系
爭款項係兩造間資金往來之金額，非屬借款。結算結果，上訴人
匯予被上訴人之金額，實高於被上訴人所匯者，伊簽立系爭協議
書亦非承擔債務之意思云云。
原審就被上訴人請求之一千三百五十萬元本息部分，廢棄第一審
所為被上訴人敗訴之判決，改判命上訴人如數給付，係以：上訴
人之名稱原為晶瑞公司，於參加人為晶瑞公司之負責人時，被上
訴人先後將系爭款項匯入上訴人開設之世華銀行帳戶內等情，為
兩造所不爭執之事實。被上訴人主張該款項係其借與上訴人，兩
造間有借貸關係，雖為上訴人所否認，惟依被上訴人提出之費用
申請單、用印申請書、資金調度及用印申請表等件所載「晶瑞借
款」、「晶瑞資金調度」、「資金轉入金額四百萬元」等事由，
核與「轉帳傳票」、「取款憑條」、「存款憑條」所載之金額相
符，且依訴外人晶捷公司會計即證人黃德生證述：「……這三張
傳票，因為資金都已經發生在前的事實，我只是事後幫忙把會計
帳務做起來而已，當時晶量（被上訴人）有提出內部的請款單、
存摺，與款項資金進出的事實相符，……，我有問管理款項的甲
○○（參加人），……甲○○說好，那就是借款。」及另一證人
即參加人甲○○陳稱：「晶瑞與原告（被上訴人）金錢往來大約
有三、四十筆，……，可能是資金流通，因為原告設立，是由晶
瑞代為處理……大約有四十幾筆以上的匯款，晶瑞在幫原告增資
的時候，……可能會有資金調度而向原告借款，但……都有支付
利息。」、「有借款（指晶瑞公司於九十二年一月到三月間向原
告借款）。（這幾筆借款是由證人經手）當初借款是因為晶瑞有
資金的需求，而商請原告短期借款部分」、「借款是用來做晶瑞
公司票券的投資，都與晶瑞公司業務有關」等語。再參以參加人
與被上訴人於本件訴訟中簽訂之系爭協議書載明：「就名威電腦
股份有限公司（上訴人）與乙方（被上訴人）間借款糾紛，經充
分協商溝通……同意以下列方式清償：……」等內容，足證被上
訴人就系爭款項借與上訴人之事實，已盡證明之責。上訴人固辯
稱：系爭款項係雙方往來資金結算後，由被上訴人匯還伊之差額
，並非借款。縱屬借款，亦係參加人個人行為，已由其承擔該債
務，與伊無關云云。然系爭協議書內已記載於被上訴人確實受領
二千四百六十萬元後，應於翌日具狀撤回本件清償借款案件，足
見參加人僅係加入為債務關係人與原債務人（上訴人）併負同一
之債務。倘參加人未如期付款，兩造間之訴訟關係仍不消滅，必
參加人為全部清償，上訴人始脫離系爭債之關係，該協議書之性
質應屬併存的債務承擔。則依參加人之證詞既無法證明系爭借款
已清償完畢，且查參加人於簽訂系爭協議書後，實際所清償者亦
僅為七百十萬元。是以被上訴人依消費借貸之法律關係，請求上
訴人給付其餘未清償之借款一千三百五十萬元本息，即屬有理，
應予准許等詞，為其判斷之基礎。
按稱消費借貸者，謂當事人一方移轉金錢或其他代替物之所有權
於他方，而約定他方以種類、品質、數量相同之物返還之契約，
民法第四百七十四條第一項定有明文。準此，當事人主張有金錢
借貸關係存在者，自須就發生借貸所須具備之特別要件即「借貸
意思表示一致」之事實負舉證責任。查被上訴人主張其與上訴人
間有系爭款項之借貸關係存在，所提出之「費用申請單」、「用
印申請單」、「資金調度及用印申請表」等件，似均為被上訴人
單方面製作之文書，於上訴人否認雙方有「借貸」意思表示合致
之情形下，能否單憑其上所記載之「晶瑞借款」等字樣，憑認兩
造間就系爭款項有達成借貸之合致意思表示？已不無疑義。況依
參加人陳稱：「……晶瑞與原告（被上訴人）金錢往來大約有三
、四十筆，……可能會有資金調度而向原告借款……」、「……
這些借款……其實我們都已經清償，……晶瑞並沒有欠原告款項
……」、「……但是原告也有向晶瑞借款」、「……晶瑞匯給原
告的資金，都是晶瑞借給原告的，至於還的款項，已經互抵掉了
，就沒有償還的問題……」、「這三筆款項（系爭借款）實質上
是晶量（被上訴人）要還給晶瑞的款項……」、「我處理方式只
要兩家資金往來都是記載借款，事後再來結帳，……上面寫借款
，是代表有資金往來的事實，……」、「因為兩家公司有資金往
來，……，如果晶瑞有需求就會要求晶量把款項匯過來，名目上
用借款，其實就是晶量公司還之前晶瑞公司的款項，最後再做總
結」云云（一審卷第一宗一○○頁至一○三頁、一四五頁至一四
六頁）。徵諸證人黃德生證述：「……，因為資金都是已經發生
在前的事實，我只是事後幫忙把會計帳務做起來而已，……，並
不知道款項的用途，……他（參加人）跟我說是資金調度……」
等語（同上宗一四二頁），似見兩造間之金錢來往，非只被上訴
人主張之系爭三筆。而係雙方以「借款」之名目為多筆金錢往來
之資金調度行為後再予結算。果爾，各該多筆資金往來，倘經雙
方總結算互抵後，確已清償完畢，是否尚有償還借款之問題？黃
德生並未親歷系爭借款之發生過程，可否憑其事後聽從參加人之
指示為系爭三筆款項之資金調度幫忙製作會計帳務，即謂該三筆
款項，係屬上訴人未清償之系爭借款？上訴人據以抗辯：系爭三
筆匯款非屬借款，兩造間無借貸之合意。……兩造自九十一年八
月十九日起至九十二年三月七日間，互有資金調度借貸往來達十
八筆之多，其中有七筆係由上訴人匯給被上訴人，有上訴人及參
加人所列附表一之資金往來明細表及匯款憑單為證。故兩造間欠
債者究為何人，當以雙方往來之全部款項，綜合統計後為準，非
以被上訴人僅執系爭三筆匯給上訴人之匯款，即認係被上訴人借
與上訴人之款項（一審卷第一宗一一八頁至一二一頁、二○七頁
至二二一頁、原審重上更(一)卷四二頁、五八頁）。是否全然無稽
？均非無進一步研酌之餘地。原審未就兩造間之各筆金錢往來加
以彙整通盤為考量，說明上訴人之抗辯何以不足採之取捨意見，
僅擷取證人黃德生及參加人部分不利於上訴人之證詞，而捨棄其
等有利於上訴人之證述內容於不論，遽認被上訴人對上訴人有系
爭借款債權存在，而為上訴人敗訴之判決，亦有認定事實與卷內
資料不符或矛盾及理由不備之違法。自屬難昭折服。上訴意旨指
摘原判決對其不利部分為不當，求予廢棄，非無理由。
據上論結，本件上訴為有理由。依民事訴訟法第四百七十七條第
一項、第四百七十八條第二項，判決如主文。
中    華    民    國  九十七  年    五    月   十五   日
                      最高法院民事第三庭
                          審判長法官  蘇  茂  秋
                                法官  陳  碧  玉
                                法官  劉  靜  嫻
                                法官  張  宗  權
                                法官  葉  勝  利
      本件正本證明與原本無異
                                      書  記  官
中    華    民    國  九十七  年    五    月  二十六  日
                                                      Ｑ


司法院資訊處製作；財團法人民間司法改革基金會備份。
